最高法院刑事判決　　　　　　　　　　　　　　　九十三年度台上字第五五四三號
　　上　訴　人　台灣高等法院花蓮分院檢察署檢察官
　　被　　　告　甲○○
右上訴人因被告違反組織犯罪防制條例等罪案件，不服台灣高等法院花蓮分院中華民
國九十年九月二十一日第二審更審判決︵九十年度上重更(一)字第一三號，起訴案號：
台灣台東地方法院檢察署八十六年度偵字第二一八八號︶，提起上訴，本院判決如左
：
    主  文
原判決撤銷，發回台灣高等法院花蓮分院。
    理　由
本件原判決認定被告甲○○明知﹁松聯幫﹂係長期盤據在台北市○○○路○段及大安
區、松山區、信義區一帶，而以開設賭場抽頭圖利、向地盤內之商家及特種營業索取
保護費、為地下錢莊圍事及為人討債等犯罪為宗旨，係具有集團性、常習性及暴力性
之犯罪組織，竟於民國七十七年間經由﹁松聯幫﹂主要成員覃世維︵業遭槍擊死亡︶
之引介，加入﹁松聯幫﹂，迄組織犯罪防制條例於八十五年十二月十一日公布施行後
二個月內之八十六年一月二十一日，始與該幫成員朱偉立等共十六人齊向台北市政府
警察局刑警大隊辦理幫派自首，並書立切結書辦理解散、脫離犯罪組織登記等情。因
而撤銷第一審諭知此部分免刑之判決，改判仍諭知被告參與犯罪組織，累犯，免刑。
另以公訴意旨略謂被告有其理由欄三所載之犯行，涉犯修正前槍砲彈藥刀械管制條例
第七條第四項及刑法第三百零二條第三項、第一項之罪嫌。惟經審理結果，認無積極
證據足認被告有被訴之上開犯行，因而撤銷第一審關於論處被告妨害自由未遂罪刑，
及就被訴涉犯槍砲彈藥刀械管制條例部分不另為無罪諭知之判決，改判諭知此二部分
均無罪。固非無見。
惟查：︵一︶、刑法上之自首者，以對於未發覺之罪投案而接受裁判為要件，如案已
發覺，則被告縱有投案陳述自己犯罪之事實，亦祇可謂為自白，不能稱之為自首。又
此所謂之發覺，指有偵查犯罪職權之機關或公務員，對犯人之嫌疑，已有確切之根據
得為合理之可疑者，即足當之，不以確知其人犯罪無誤為必要。原判決認定被告加入
為犯罪組織之﹁松聯幫﹂後，已於八十六年一月二十一日向台北市政府警察局刑警大
隊辦理幫派自首，因而依組織犯罪防制條例第十八條第一項規定諭知被告免刑。但證
人潘榮文、王天聰、賴漢銘、邱芳國等人於同年月十七日在台北市政府警察局刑警大
隊調查時已一致指稱被告係﹁松聯幫﹂之成員，於八十五年十二月二十五日左右帶手
下至台北市○○○路○段一九０巷二十四號五樓向潘榮文催討賭債，有其等警詢筆錄
在卷可稽︵第七八六八號偵查卷第一五０頁至第一六三頁︶。則台北市政府警察局刑
警大隊因上開證人之指證，而於被告向該隊辦理幫派自首前，似已有確切之依據得為
合理發覺被告為﹁松聯幫﹂份子，實情如何？關乎法律之適用，基於公平正義之維護
，應有調查究明之必要。原審未依法詳加調查審酌，遽認被告係自首而為此部分免刑
之判決，自嫌速斷。︵二︶、刑法第三百零二條第一項之妨害自由罪，有處罰未遂之
規定，如已著手犯罪行為之實施而不遂，自應論以同條第三項之未遂罪。潘榮文、王
天聰、賴漢銘、邱芳國等人於上開警詢時均稱被告向潘榮文催討賭債，被告叫手下將
潘榮文帶走，被告手下即拉所攜帶不明槍械之槍機，要將潘榮文押走，因凌子傑出面
圓場而未果等語，而被告於警詢及同行之楊世滇於警詢、偵查中亦坦承上情︵同上卷
第四頁，第一一三九一號卷第十五頁、第一０六頁︶。原判決對於上開被告及證人等
一致供述之不利於被告之證據，何以不足採納？並未說明其取捨之理由，已有判決理
由不備之違法。又原判決於理由以潘榮文供稱爭執時，伊比被告大聲，不感到害怕，
因認其主觀意識未受壓抑，行動自由又未受限制，難認被告有妨害自由犯行可言。但
倘被告已喝令楊世滇將潘榮文押走，而楊世滇亦拉開所帶不明槍械之槍機，要將潘榮
文帶走，則能否謂被告等尚未著手剝奪潘榮文行動自由行為之實施，而不成立妨害自
由未遂罪？亦非無研求之餘地。以上，或係上訴意旨所指摘，或為本院得依職權調查
之事項，應認原判決仍有撤銷發回更審之原因。原判決理由欄六(三)關於被告被訴違反
槍砲彈藥刀械管制條例不另為無罪諭知部分，因公訴人認與妨害自由部分有牽連犯之
裁判上一罪關係，基於審判不可分之原則，應一併予以發回。
據上論結，應依刑事訴訟法第三百九十七條、第四百零一條，判決如主文。
中　　　華　　　民　　　國　　九十三　　年　　　十　　　月　　二十一　　日
                              最高法院刑事第十一庭
                                  審判長法官  張　淳　淙
                                        法官  謝　俊　雄
                                        法官  蘇　振　堂
                                        法官  張　春　福
                                        法官  呂　丹　玉
      右正本證明與原本無異
                                              書  記  官
中　　　華　　　民　　　國　　九十三　　年　　　十　　　月　　二十八　　日
                                                                      Ｍ
